【裁判字號】    92,上易,94
【裁判日期】    920513
【裁判案由】    損害賠償
【裁判全文】
臺灣高等法院民事判決                              九十二年度上易字第九四號
    上  訴  人  台灣電力股份有限公司
    法定代理人  林能白
    訴訟代理人  呂政燁律師
    被上訴人    峻榮營造工程有限公司
    法定代理人  郭財壽
右當事人間請求損害賠償事件，上訴人對於中華民國九十一年十一月二十九日臺灣臺
北地方法院九十一年度訴字第二八七六號第一審判決提起上訴，本院判決如左：
    主      文
上訴駁回。
第二審訴訟費用由上訴人負擔。
    事      實
甲、上訴人方面：
一、聲明：
  (一)原判決不利於上訴人之部分廢棄。
  (二)右廢棄部分，被上訴人應再給付上訴人新台幣（下同）肆拾玖萬陸仟陸佰肆拾參
    元正及自民國八十八年十二月十八日起至清償日止按週年利率百分之五計算之利
    息。
二、陳述：除與原判決記載相同者外，補稱略以：
  (一)原審雖判決上訴人部分勝訴，惟卻以侵權行為法則為其主要依據，與上訴人於原
    審起訴主要依據和解契約所生法律關係不同。
  (二)被上訴人於原審並未爰引民法第二百十七條過失相抵規定為抗辯事由，原判決竟
    自行引用，且未有任何鑑定機關鑑定雙方過失比例，原判決亦率予認定雙方各有
    百分之五十過失，似無所據。
  (三)上訴人在管路包裹的混泥土上業已舖設塑膠警示裝置，被上訴人疏未注意，為有
    過失。
三、證據：除援用原審提出者外，補提管路工程施工說明書節略一份為證。
乙、被上訴人方面：
一、聲明：上訴駁回。
二、陳述：除與原判決記載相同者外，補稱略以：
  (一)本件損害之發生，上訴人與有過失。
  (二)上訴人在高壓線管路包裹之混泥土上，並未作任何警示標示，讓施工者知道底下
    就是高壓電纜，其過失情節重大。
三、證據：援用原審立證方法。
    理      由
一、本件上訴人主張被上訴人於八十八年九月廿七日上午四時左右因承包台北縣永和
    市公所工程，於永和市○○路施作排水幹管改善工程時，挖損上訴人所設台北－
    永和線六九仟伏電力電攬線。同日上午十時於永和市公所協議賠償事宜，雙方協
    議修復所需費用全由被上訴人負擔，而搶修費用總計一百六十五萬五千四百七十
    八元，因被上訴人請求減低金額，上訴人依公司營業手冊供電線路遭受挖損要點
    規定，本案由於係被上訴人主動向上訴人公司值班人員報案，是上訴人同意以總
    價八折計收，故被上訴人應依約給付雙方合意之數額即一百三十二萬四千三百八
    十二元等情。被上訴人則以本件事故發生之原因，乃因會勘紀錄未明確指示電纜
    分布情形，經常性管線巡察人員於被上訴人由西向東開挖數個月的時間，亦未盡
    告知之義務，且上訴人亦未舖設警示帶以警告施工地點下方有電纜線，致被上訴
    人於無法注意之情形下肇致本件事故，上訴人對本件事故實應負大部分責任。上
    訴人要求被上訴人負全額賠償，難謂公允等語資為抗辯。
二、被上訴人對於上訴人主張其施作本件工程，誤挖上訴人所有之電纜，肇致本件事
    故等事實並不否認，堪信為真實，被上訴人施作工程未善盡注意義務，未隨時注
    意施工地點發生之特殊情狀，致未及注意開挖出之混凝土包覆物為上訴人舖設之
    電纜，因而肇致本件事故，對於本件事故發生應有過失，是被上訴人因過失不法
    侵害上訴人對於電纜之所有權，核與民法第一百八十四條第一項前段之規定相合
    致，被上訴人應負侵權行為損害賠償責任，要無疑問。茲應審酌者乃：(1)兩造簽
    立之協議書，對於被上訴人應負之賠償數額，是否已和解確定？(2)上訴人對於損
    害之發生是否與有過失？被上訴人得否主張過失相抵？茲分別說明如次：
三、協議書並未確定賠償數額：
  (一)查本件事故係於八十八年九月二十七日上午四時發生，同日上午十時，雙方即於
    永和市○○○路會勘，獲致三點結論：「一、峻榮營造公司於88年9月27日上午
    4時左右，在環河東路施作排水幹管改善工程時，不慎損害台電公司69kr電力電
    纜線。二、該線路管路部分由峻榮營造負責修復，電力電纜線部分由台電負責修
    復，其所需費用由永和市公所承攬商峻榮營造公司同意全額負擔。（該款費用如
    有異議，另行會議協調）三、其費用俟台電公司核算後，另函通知繳付。」此有
    協議書在卷可稽（原審第八頁）。
  (二)上訴人主張，依上開協議書，被上訴人已同意全額負擔修復費用，然為被上訴人
    所否認。按解釋契約應於約定文義核心範圍內為之，苟文意已甚明，應無以立約
    時之其他客觀情事，另行探究當事人真意之餘地。是上訴人主張既雙方明文約定
    「其所需費用由被上訴人同意全額負擔」，被上訴人即應負擔全額之修復費用，
    就純從該項約定前段之文義而言，固非無見；惟基於契約內容整體性之要求，契
    約前後條款、同一條款中之前後文字，本有其相關性，若被上訴人之真意為「同
    意全額負擔修復費用」，何以於括弧內特別註明對於費用有異議時「另行會議協
    調」之處理方式？故上訴人之主張非無斟酌之餘地，而有進一部探究當事人真意
    之空間。本件於兩造協商時，實際賠償數額尚未確定，雙方間責任歸屬亦未釐清
    ，被上訴人之所以簽下此協議書，乃因上訴人要求須先簽訂賠償協議書，方符作
    業程序規定，而得立即進行搶修工作乙節，經證人葉世銓、黃正安證述無訛（原
    審第六○至六四頁），被上訴人係於急迫情形下簽下此協議，當可認定。故於探
    求兩造立約時之真意，應參酌契約有效解釋原則、契約解釋優先於契約效力控制
    原則及誠實信用原則定之。查被上訴人係委由代理人葉世銓簽訂系爭協議書，參
    照民法第一百零五條規定：「代理人之意思表示，因其意思欠缺、被詐欺、被脅
    迫或明知其事情，或可得而知其事情，致其效力受影響時，其事實之有無，應就
    代理人決之」之規定，本件於探求真意時，自應審酌葉世銓與上訴人簽立協議書
    時之真意，以明上開協議書結論第二點之法律效果。據證人葉世銓到庭證稱：「
    經過核算。我無法認知是否一定要賠，只是配合他們的作業程序。」（原審第六
    二頁）、「（問：所謂『可能要賠』何意？）不是台電開出多少費用我們就要賠
    ，是要經過雙方協議確認。所以我們才作括弧的保留。」（原審第六二、六三頁
    ）及「（問：協議只是確認修復的費用是必要的費用？還是雙方的過失責任的歸
    屬，仍須雙方確認？）責任歸屬也是考量之一。」（原審第六三頁），則依上開
    證詞及協議書結論第二點括弧所作之保留，葉世銓代被上訴人簽約時之真意，應
    解為被上訴人之賠償數額仍須依雙方之責任歸屬、支出費用是否相當，而有協議
    會算之空間。
  (三)且侵權行為法係採過失責任原則，以行為人是否有過失及過失程度定其損害賠償
    數額，此為侵權行為法所揭櫫之歸責事由。若不論行為人之歸責程度，一律由行
    為人負其責任，則與侵權行為法所定歸責原則之意旨相違背，且如前述，此與法
    律之公平正義意旨難謂相符。況依兩造於事故發生後開會協商之目的，應係尋求
    兩造有無和解可能，得否透過協議共同解決本件糾紛，而依民法第七百三十六條
    規定：「稱和解者，謂當事人約定，互相讓步，以終止爭執或防止爭執發生之契
    約。」，則和解必須當事人互相讓步始屬之，衡量兩造雙方間之利害關係，若謂
    兩造簽立協議應由被上訴人負擔完全賠償責任，於此情形，被上訴人並未有任何
    讓步之情形，反而因簽立協議，無論兩造間之實際責任情況，將損害發生之責任
    完全歸屬被上訴人承擔，陷被上訴人於較法律規定更不利之情況，此與上開協調
    會之目的即有違背。且若僅因被上訴人要求上訴人讓步，上訴人依其單方之讓步
    通知，於未獲被上訴人對於讓步條件之承諾下，即逕認雙方已有和解之合意，顯
    有誤會，是上訴人主張「因被上訴人請求減低金額，上訴人依公司營業手冊供電
    線路遭受挖損要點規定，本案由於係被上訴人主動向上訴人公司值班人員報案，
    是上訴人同意予以總價八折計收；則雙方合意之數額即為一百三十二萬四千三百
    八十二元」等語，為無可採。故審酌兩造於簽立協議時，損害數額及修復費用尚
    未確定，上訴人維修工程之作業程序，及雙方對於事故發生之歸責事由之認定等
    ，均存有不確定因素，本院認被上訴人並未為任何修復費用全額賠償或修復費用
    八折賠償之承諾。系爭協議書結論第二點之約定，應解為先以「由被上訴人負擔
    全部賠償費用」之形式上約定，以配合上訴人修復作業程序，至被上訴人實際之
    賠償數額，仍應留待兩造之責任歸屬認定及支出費用是否為被上訴人所能接受而
    定。故上訴人主張協議書已確定被上訴人應賠償之金額，而依和解契約請求被上
    訴人應賠償一百三十二萬四千三百八十二元云云，即無足採。
四、上訴人與有過失：
  (一)按損害之發生或擴大，被害人與有過失者，法院得減輕賠償金額，或免除之；重
    大之損害原因，為債務人所不及知，而被害人不預促其注意或怠於避免或減少損
    害者，為與有過失，民法第二百十七條第一、二項定有明文。被上訴人抗辯上訴
    人未告知被上訴人電纜舖設情形，及上訴人於電纜上方未設置警示帶，為本件事
    故發生之主因等情，經證人即參與會勘之上訴人公司員工阮同山於原審到庭證稱
    ：「高壓線、特高壓線都是由我們單位會勘，本件是特高壓線應由我們供電營業
    處前往會勘」（原審第四三頁），並製有會勘紀錄附卷可徵。上訴人為經營其事
    業而舖設電纜，被上訴人因承包上開工程，於開挖前，既曾協同上訴人派員參與
    會勘，上訴人對於施工位置是否有埋設電纜，自負有告知之義務，惟據證人黃正
    安到庭結證稱：「我們不知道那裡有特高壓線，我也沒有聽到台電人員說那裡有
    特高壓線」（原審第四四頁），足認被上訴人於施工當時，應不知特高壓電纜埋
    公所排水涵管埋設」，乃因被上訴人「未告知要挖四公尺深」，亦經證人阮同山
    證述在卷（原審第四四頁），因被上訴人之未告知挖掘深度，阮同山即依其個人
    意見，認不致挖掘如此深，而未告知該工程須通過之地點埋設有四公尺深之特高
    壓電纜，堪以認定，否則該排水涵管埋設工程與特高壓電纜埋設位置係垂直交會
    」之會勘結論，被上訴人所辯，應屬可信。上訴人經營其事業埋設電纜，因他人
    新增工程之需要，於會勘時，負有促使他人注意電纜埋設位置以防止損害發生之
    對己義務，已如前述，其使用人於會勘時，卻未明確告知被上訴人埋設電纜所在
    位置，對於本件事故之發生，應認上訴人與有過失。
  (二)又被上訴人於本院辯稱：「我要主張台電公司對於本件事故發生也有過失，因為
    施工前我們有請求對方來會勘，他們也有來會勘，但他們並沒有告訴我們底下有
    電纜，所以他們也有過失。而且在我們施工挖到包裹高壓電纜的混泥土的時候，
    上方並沒有做任何警示標示，讓施工者知道底下就是高壓電纜。一般在管線工程
    如果是高壓電，外面會有混泥土包裹，而且會在混泥土上面另鋪設寬十五公分左
    右的黃色或紅色塑膠材料的警示帶，以便他單位施工時有所警示，避免危險發生
    ，該電纜是六萬九千伏特。」（本院卷第二十二頁）。復參諸上訴人提出之「管
    路工程施工說明書」，管路工程如未依規定設置標示帶，則屬問題段，應予挖開
    進一步檢查（本院卷第三十三頁），足見對於埋設於地下之高壓電纜，確應有警
    告之標示，否則其設置即有缺失。就此，上訴人雖主張其已有舖設塑膠警示裝置
    ，然為被上訴人所否認，上訴人就此積極事實，復未舉證已完其說，自不能僅因
    提示所謂「管路工程施工說明書」，及認其已按規定為警示之裝置。故被上訴人
    主張上訴人與有過失，即為可採。
  (三)本院衡量被上訴人對於本件事故發生之原因力，以及上訴人對於損害發生預防可
    能性，認為兩造對於肇致本件事故及所生一切損害，應各負百分之五十之責任。
    上訴人主張因修復損害所支出之費用總額為一百六十五萬五千四百七十八元，此
    有上訴人所提統一發票及費用明細附卷可稽，復為被上訴人所不爭執，堪信為真
    實。被上訴人負有百分之五十之過失責任，應賠償上訴人八十二萬七千七百三十
    九元（計算式：一百六十五萬五千四百七十八元乘以百分之五十等於八十二萬七
    千七百三十九元）。
五、從而，上訴人依據兩造於八十八年九月二十七日所簽立之損害賠償協議書，請求
    被上訴人給付之數額，於八十二萬七千七百三十九元及自被上訴人受催告翌日起
    利息，於此範圍內之請求，為有理由，應予准許；逾此部分之請求，即無依據。
    原審就上開不應准許部分為上訴人敗訴之判決，並駁回其假執行之聲請，於法並
    無不合，上訴意旨仍指摘原判決不當，求予廢棄，為無理由，應予駁回。
六、本件事證已臻明確，兩造其餘攻擊防禦方法及舉證，經審酌與本件判決結果不生
    影響，爰不一一論述，併此敘明。
七、據上論結，本件上訴為無理由，依民事訴訟法第四百四十九條第一項、第七十八
    條，判決如主文。
中      華      民      國    九十二    年      五      月    十三      日
                              民事第一庭
                                  審判長法  官  湯  美  玉
                                        法  官  王  仁  貴
                                        法  官  陳  金  圍
右正本係照原本作成。
不得上訴
中      華      民      國    九十二    年      五      月    十三      日
                                        書記官  章  大  富


司法院資訊處製作；財團法人民間司法改革基金會備份。
